【裁判字號】    97,上,215
【裁判日期】    971021
【裁判案由】    確認通行權存在等
【裁判全文】
臺灣高等法院民事判決                   97年度上字第215號
上訴人即附
帶被上訴人  丙○○
            庚○○
共      同
訴訟代理人  朱昭勳律師
被上訴人即
附帶上訴人  戊○○
            甲○○
            己○○○
            乙○
            丁○○
共      同
訴訟代理人  劉明鏡律師
上列當事人間請求確認通行權存在等事件，上訴人對於中華民國
96年12月28日臺灣新竹地方法院96年度訴字第162號第一審判決
提起上訴，被上訴人為附帶上訴，被上訴人乙○並為訴之追加，
本院於97年10月7日言詞辯論終結，判決如下：
    主      文
原判決關於(一)命上訴人就被上訴人戊○○、甲○○、己○○○、
丁○○之請求拆除坐落新竹市○○段二七三七地號土地上如附圖
五所示H型鋼柱四支及妨礙其通行之鐵鍊；(二)上訴人不得妨礙被
上訴人通行；(三)訴訟費用之裁判除確定部分外，均廢棄。
上開廢棄部分，被上訴人在第一審之訴駁回。
其餘上訴及附帶上訴均駁回。
確認被上訴人乙○就上訴人所有坐落新竹市○○段第二七三七地
號如附圖五土地之通行權存在。
第一、二審訴訟費用除確定部分外，由上訴人負擔三分之一，餘
由被上訴人負擔。附帶上訴訴訟費用由附帶上訴人負擔。追加之
訴訴訟費用由上訴人負擔。
    事實及理由
一、上訴人丙○○經合法通知，未於最後言詞辯論期日到場，核
    無民事訴訟法第386條各款所列事由，爰依被上訴人之聲請
    ，由其一造辯論而為判決。
二、按第二審訴之變更或追加，非經他造同意，不得為之。但民
    事訴訟法第255條第1項第2款至第6款情形，不在此限；同法
    第446條第1項定有明文。本件被上訴人乙○於原審依買賣契
    約、時效取得地役權之規定，請求確認其就附圖五所示之27
    37地號巷道之通行權存在。嗣於本院就同一聲明，追加訴訟
    標的依民法第789條第1項規定請求。則被上訴人乙○追加之
    訴與原訴之主要爭點有其共同，各請求利益之主張在社會生
    活上可認為同一，而就原請求之訴訟及證據資料，於審理繼
    續進行在相當程度範圍內具有同一性，得期待後請求之審理
    予以利用，俾先後兩請求同一程序得加以解決，避免重複審
    理，進而為統一解決紛爭者，符合民事訴訟法第255條第1項
    第2款之情事，縱為上訴人所不同意，依民事訴訟法第446條
    第1項但書規定，應予准許，合先敘明。
三、被上訴人主張：坐落重測前新竹市○○段703-9號土地（以
    下並不再重複段名，僅加註重測前及地號）原為訴外人張阿
    萬所有，其範圍涵蓋附圖一螢光筆所繪即重測後之新竹市○
    ○段2718號至2748之2土地（以下不再重複段名，僅加註重
    測後及地號）。張阿萬於民國57年間，將重測前703-9地號
    土地規劃成如附圖二南北向之建地及通巷地出售，先由買受
    人購買重測前703-9地號土地之應有部分及通巷地之通行權
    ，再由張阿萬委託代書彭雲三依各買受人選購位置分割，並
    取得該分割後土地之所有權，但重測前之703-77、703-84、
    703-99地號通巷地（即重測後之2725、2732、2737地號土地
    ）則仍由張阿萬所有。嗣各買受人選購土地後復依據自己之
    意願合併分割，使原南北向之土地，轉為東西向之土地，由
    面臨通巷地轉為面臨如附圖一之新竹市○○路191巷及177巷
    。又上開重測後之2737號土地（即重測前之703-99地號土地
    ）通巷地（以下簡稱系爭巷道），自張阿萬規劃分割出售重
    測前703-9地號土地後即提供取得土地之所有權人及附近居
    民通行達38年，並無任何紛爭，被上訴人自已取得系爭巷道
    之通行地役權。張阿萬為上訴人夫妻之父（翁）張金木之養
    父，上訴人於張阿萬去世後，明知系爭巷道為被上訴人或被
    上訴人之前手向張阿萬購買土地時所取得通行權之通巷地，
    張阿萬及其繼承人並負有提供系爭巷道予被上訴人通行之義
    務，詎上訴人竟使用迂迴之方式使張阿萬之繼承人張金木及
    宋增連以買賣之名義，將系爭巷道所有權移轉登記上訴人，
    並且在系爭巷道架設H型柱鋼四支並加掛鐵鍊，妨害被上訴
    人通行。爰依買賣契約第1條、第2條及民法第852條、第858
    條準用同法第767條規定，請求確認被上訴人就系爭巷道土
    地之通行權存在。上訴人應將設置於系爭巷道之H型鋼柱拔
    除及加掛阻礙被上訴人通行之鐵鍊拆除並回復原有之排水系
    統，且不得妨礙被上訴人及公眾通行。原審判決上訴人應將
    坐落系爭巷道土地上之H型鋼柱四支及妨礙被上訴人通行之
    鐵鍊拆除，不得妨礙被上訴人之通行，並駁回被上訴人其餘
    之訴。對上訴人之上訴答辯聲明：上訴駁回。被上訴人提起
    附帶上訴聲明：(一)原判決駁回附帶上訴人後開第(二)項之訴部
    分廢棄。(二)確認被上訴人就系爭巷道，面積146平方公尺之
    土地之通行權存在。被上訴人乙○並追加依民法第789條規
    定，請求確認其就系爭巷道，面積146平方公尺之土地之通
    行權存在。
四、上訴人則抗辯稱：上訴人於95年7月17日向訴外人宋增連購
    買系爭巷道土地時，並無任何權利設定，且經主管機關指定
    建築線在案。又上訴人否認系爭巷道自57年9月間即分割成
    為通道供人通行使用，且地役權固有因時效取得之規定，但
    依民法第772條準用第769條、第770條之規定，僅使需役地
    人獲有得請求登記為地役權之權利，在未登記為地役權人以
    前，並無地役權存在可言，被上訴人不能依民法第858條準
    用民法第767條規定取得系爭巷道地役權而請求排除侵害。
    又上訴人否認系爭巷道為訴外人張榮吉或陳振榮與張阿萬簽
    訂買賣契約內之通巷地，且張榮吉所簽署之買賣契約，通巷
    地坪數為16坪，而系爭巷道土地合計146平方公尺經折算為4
    4.17坪，足證明張榮吉從未向張阿萬買受系爭巷道通行權。
    而訴外人陳振榮前所買受通巷地之位置，依據該契約書之附
    圖所示位置非系爭巷道之土地。再者，張阿萬係將重測前70
    3-9地號土地應有部分移轉給予共有人，共有人再自行分割
    共有物，張阿萬既未參與分割，亦不可將系爭巷道預留作為
    重測前之703-92至703-98地號土地之通巷地承諾，更無人價
    購系爭巷道供作通巷地等語，資為抗辯。上訴聲明：(一)原判
    決關於命上訴人應將系爭巷道土地上之H型鋼柱四支及妨害
    被上訴人通行之鐵鍊拆除，不得妨礙被上訴人通行之訴部分
    廢棄。(二)上廢棄部分，被上訴人在第一審之訴駁回。對被上
    訴人之附帶上訴，答辯聲明：附帶上訴駁回。對被上訴人乙
    ○追加之訴，聲明: 追加之訴駁回。
五、兩造不爭執之事實（見本院卷(一)第79頁正、反面）
  (一)訴外人張阿萬為訴外人張金木之養父，上訴人則為張金木之
    子及媳婦，訴外人宋增連為張阿萬之外孫。系爭巷道（重測
    前703-99地號）土地原由張阿萬之所有繼承人繼承（含上訴
    人之父張金木），嗣由上訴人出面協調，由訴外人宋增連一
    人繼承後，連同2725、2732等私設巷道及重測後2618、2709
    地號道路預定地，由宋增連以買賣之名義一併過戶予上訴人
    。
  (二)被上訴人所有附表所示之土地，皆為張阿萬於57年將重測前
    703-9地號土地出售被上訴人或第三人應有部分，嗣後依照
    約定分割後，再輾轉出售被上訴人，並加以分割所得，嗣後
    部分土地並經合併分割。
  (三)系爭巷道原為重測前之703-99地號，係57年12月間從重測前
    之703-9號土地分割所得。
  (四)被上訴人乙○所有之2739號土地重測前為703之94地號土地
    ，未經過分割合併，將土地方向轉為面向公眾道路，目前之
    位置與日據時代之地籍圖相同，為一袋地，必須經由系爭巷
    道始能有適宜之聯絡至公路。
  (五)關於被上訴人取得土地之經過情形，詳如附表所示。
六、被上訴人主張其直接或輾轉向上訴人之前手張阿萬購買系爭
    巷道通行權，且系爭巷道供被上訴人通行達38年，被上訴人
    自已取得時效通行地役權等情，惟為上訴人所否認，並以前
    揭情詞置辯，查：
  (一)被上訴人或其前手向張阿萬買受附表所示之土地時，是否支
    付代價而得通行系爭巷道？
  1.被上訴人主張其直接或輾轉向張阿萬買受系爭巷道通行權，
    固舉證人張金木、林炎芳、陳振榮陳證如下：
  (1)證人張金木即上訴人之父親證稱：「他（按係指張阿萬）去
    找代書彭雲三買，彭雲三是我的朋友，如果有人要買就叫我
    爸爸帶去彭雲三那裡寫契約，本來只有一筆703而已，後來
    我爸爸賣出去的時候分了很多，客戶要買的時候就分一筆一
    筆，顧客來買的時候，有事先先規畫，我們有略圖，位置是
    客戶自己挑，如果客戶覺得略圖的方向不好，就自己再轉向
    。例如：陳振榮原來面對707-77通巷道，後來他就自己轉向
    ，面臨6米的計畫道路。…是的，如果沒有對外通路，人家
    不會買土地。（提示：重測前地籍圖）當初你們的通巷地是
    否螢光筆所畫的三條？當時只有二條而已。（如果通巷地只
    有二條的話，那乙○的土地要怎麼出來？）2725及2732是通
    巷地，2618是六米道路，至於2739怎麼通行我不清楚。（買
    通巷地如何計算？）我爸爸跟我講是拿價錢一半，如果二邊
    都有通巷地就要兩邊都買。（如果沒有臨預定道路，要不要
    買預定道路地？）不知道，這是我父親處理。…（當初要賣
    給客戶的時候，這區的土地，你們如何規畫？（提示：地籍
    圖）就是如同重測前的地籍圖的規劃。（那時候土地賣給客
    戶，有無把土地分割好？）沒有，我們只給他們壹個略圖，
    由他們自己去登記分割。（那時候的通巷地是什麼意思？）
    私人的地要給他們走，走向公有的地」等語（見原審卷(二)第
    190頁至第191頁、第195頁）。
  (2)證人林炎芳即被上訴人乙○之前手亦證稱：「我跟張先生（
    按係指張阿萬）買了一塊土地，也有跟他買道路，因為我小
    孩準備到新竹來讀書，所以買這個地，我買土地的時候，有
    無分割我不清楚。（你買的時候，除了買土地外，為何買道
    路？）是。（買道路是買你那塊土地前的道路？）就是前面
    走的道路。（那個時候，你們那塊土地出來，外面有一塊很
    大的路？）我不清楚。（如果給你看當時的地籍圖，你還記
    得？）不記得。…（你買的道路，是哪個地方？提示：地籍
    圖）我記不清楚。（你當初買土地的時候，位置何人挑的？
    ）記不清楚。（最後何人拿權狀給你？）記不清楚。（你買
    這個土地後，有沒有人跟你講，要跟你分割你的土地？
    ）沒有，我拿到時就是完整的。（那時候，張阿萬叫你買道
    路，是付錢買哪裡的道路？）我不知道。（剛剛你為何講，
    是買你剛剛那塊土地前面的道路？）我不清楚。（你門口的
    道路，他有無要你買？）他說道路要收錢，我就給他錢。（
    當初那塊土地要不要走張阿萬的土地？）我不清楚。（你買
    的土地有可以通行的巷道可以到外面去？）地主說要買道路
    ，我就說我的土地要有道路通到外面去，所以我就付錢買道
    路。我剛剛說不清楚，是說他有沒有要我買別的道路我不清
    楚」等語（見原審卷(二)第193頁至第195頁）
  (3)證人陳振榮（按係買受重測後為2727、2728地號土地）證稱
    ：「我們4人共同買三筆，當時買的時候預定買了以後來轉
    方向，原來的方向是南、北向，前面的巷道是四米，後面的
    巷道是二米，後來改成面向大馬路，合約上本來說要分割好
    再賣給我們，後來因為太踴躍，變成大家一起買，再分割，
    當初我們買賣都互不相識，所以都是代書作業方面才這樣做
    的，先登記持分、再分割給我們，我們權狀拿到後就已經分
    割好的，持分的權狀並沒有拿到，都是彭雲山做好給我們。
    （當初位置有規劃好再讓你們選？）有。（規劃的每塊土地
    都有路可以走？）當初我也很質疑，為何他的土地有面臨計
    畫道路，卻規劃成南北向，讓土地面臨巷道，如果全部面臨
    計畫道路，因為土地很長房子會變得很深，後面的土地如果
    設成南北向就會很難脫手。（你當初買土地的時候，是跟張
    阿萬本人簽，有無看過證人張金木？）土地是張阿萬，從訂
    約到交款都是證人張金木先生。（你那個時候去買土地的時
    候，他們有拿略圖出來讓你挑，那時候你是否記得，有土地
    是沒有辦法通到外面？）沒有。沒有道路沒有人要買。土地
    面向預定道路的要買一半，沒有面向預定道路，只要買前、
    後就可以。（你買這塊要面臨預定道路，所以要買一半？）
    沒有，我只有買前、後的通巷地。（提示：證二，這張圖是
    你畫的？）是。（那時候你為何畫這張圖出來？）原告戊○
    ○說為了這個巷道發生糾紛，我最先搬到這個地方來住，他
    就請我回憶一下，參考日據時代的地籍圖所畫出來的。（原
    證二是你畫的，在簽買賣契約的時候，上面有無地號？）沒
    有。（代書後來辦理分割，張阿萬有無參與分割的事情？）
    我不知道。（當初代書分割的時候，是否就按照賣給你們的
    位置來分割？）對。（你們轉向是要辦分割的時候，順便跟
    代書講？）轉向是另外找代書辦的。（你是不是跟張金木接
    洽過程中，看過壹個圖，標明703-99寫四米巷道？）三、四
    十年太長了，我記不得圖上面有無標明四米巷道，但賣方有
    跟我說哪幾條是通巷地。（有沒有人告訴你703-99是通巷地
    要給人家走？）我沒有講這樣的話，那個時候賣方有帶我們
    到現場去看，他們說二側是預定道路，土地的前面是四米巷
    道，後面是二米的巷道，每塊土地蓋房子是16台尺，當時的
    規劃尺寸都一樣。（703-92、703-98證人有無參與？是否知
    道他們買通巷地的事？）我想說這二塊地的情況，跟703-83
    是一樣的，我想他也應該跟我們一樣，是買前後，但沒有買
    旁邊的預定地。不是本件系爭土地範圍，東西向土地他們就
    要買計畫道路。（當初證人買土地的時候，是不是賣方就有
    規劃略圖，讓你知道要買的位置？）時間太久了，但我要的
    部分他有畫給我。（當初張阿萬賣土地的時候，有稍微規劃
    一下，他們再自己轉向？提示：原證二）是南北向」等語（
    見原審卷(二)第196頁至第199頁）。
  (4)證人張金木雖為上訴人二人之父（翁），惟其陳證與證人陳
    振榮大致相符，而證人陳振榮及林炎芳復與兩造素無閒隙，
    且與本件訴訟無利害關係，核無捏造虛偽不實事實偏袒任何
    一方之動機，上開證人陳證應無偏頗之虞。是依證人張金木
    與陳振榮均證稱張阿萬於57年間出售重測前之703-9地號土
    地時，確實將該筆土地規劃分塊分批出售他人，且預設通巷
    地通往公眾道路，如欲轉向，則由取得之人，自行合併分割
    。惟依證人張金木證稱當初規劃通巷地僅有2732、2725二條
    ，並不包括系爭巷道，且證人林炎芳雖可確定其買受2739地
    號（重劃前703之95地號)時確有買受出入通道，但是否即為
    系爭巷道，證人林炎山亦無從證明。而依證人陳振榮證稱附
    圖二是其手繪，而該圖除2732、2725二條通巷地外，另劃有
    系爭巷道，但證人陳振榮向張阿萬買受703-9分割後為2727
    、2728地號土地，其緊臨之通巷路即證人張金木證稱之273
    2、2725二條，並無接鄰系爭巷道，是系爭巷道是否經張阿
    萬規劃為通巷地，自非證人陳振榮所得知悉，且703-92（按
    係上訴人丁○○取得）、703-98號土地是否買通巷地情事，
    亦係證人陳振榮憑其個人揣測應與其經歷相同而陳證被上訴
    人亦有買受系爭巷道，徵諸附圖二是證人陳振榮應被上訴人
    戊○○之請，依其回憶並參考日據時代的地籍圖所畫出來的
    ，且附圖二手繪張阿萬分三區後每區再隔成南北區塊出售重
    測前703-9地號，除證人陳振榮該區塊隔成南北區塊以外，
    其餘二區即被上訴人所有之土地，張阿萬如何隔塊出售，均
    未見形於契約附圖，故當初張阿萬是否規劃系爭巷道為通巷
    路，即非無疑。參酌被上訴人提出證人陳振榮向張阿萬買受
    703-9分割後為2727、2728地號土地之買賣契約後附圖（見
    原審卷(一)第17頁反面），經與被上訴人提出重測前之地籍圖
    （見原審卷(一)第19頁）比對結果，確有繪具證人陳振榮買受
    土地前後即2732、2725二條通巷道，但無另繪具系爭巷道為
    通巷地，亦有上訴人提出該比對圖在卷可憑（見原審卷(二)第
    115頁），益證證人陳振榮繪具附圖二表明張阿萬當時出售
    重測前703-9地號土地時已規劃有系爭巷道，顯係陳振榮揣
    度之詞。參酌張阿萬出售重測前703-9地號土地並繪具略圖
    供買受人選購，該略圖理應與陳振榮前揭買賣契約之附圖相
    同，則陳振榮買賣契約之附圖既未繪具系爭巷道為通巷路，
    即無由供被上訴人或其前手買受，被上訴人主張其已向張阿
    萬買受系爭道路通行權云云，要無所據。至證人林炎芳雖證
    稱其向張阿萬買受重測前703-9地號時，亦有買受出入之通
    路，但關於證人林炎芳及被上訴人己○○○、丁○○之前手
    向張阿萬買受重測前703-9地號時，張阿萬規劃該部分出售
    之格局，是否如證人陳榮振手繪附圖二所示，均同為南北向
    走向，且該通路是否即為系爭巷道，此部分已無從證明，已
    如前述，是證人林炎山陳證其有向張阿萬買受重測前703-9
    地號之通路云云，既不能推認即為買受系爭巷道，證人林炎
    山此部分證言，自不能為被上訴人有利之認定。
  2.又被上訴人主張其向張阿萬買受系爭巷道通行權，復據提出
    張榮吉與張阿萬間就重測前703-9地號土地買賣契約為證（
    見原審卷(一)第14頁至第15頁）。而依該買賣契約第壹條記載
    ：「乙（按係指張阿萬）所有出賣與甲（按係指張榮吉）坐
    落新竹市○○段七０之玖號之內建地面積約壹佰拾陸坪，
    及道路預定地及通巷面積約拾陸坪內外之所有權全部出賣與
    甲取得…」；第貳條記載：「買賣價款建築地每壹坪新台幣
    壹仟貳佰伍拾六元計算，及道路預定地及通巷地每壹坪陸佰
    貳伍元計算…」；附批記載：「甲向乙負擔承購道路預定地
    及通巷地之範圍，甲自本契約成立之日起自應放棄取得所有
    權，並不得主張任何權利及不得放置建造任何物件之情事」
    等語。嗣張榮吉將買受重測前703-9地號土地輾轉登記273 5
    號土地予上訴人戊○○，詳如附表編號1所示。是張榮吉雖
    向張阿萬買受重測前703-9地號土地及通巷地，但張榮吉之
    買賣契約後並未有附圖，核與證人陳振榮之買賣契約後附附
    圖情形迴異，是張榮吉之買賣契約記載其向張阿萬買受之通
    巷地究在何處不明。倘依證人張金木前揭陳證，張阿萬就重
    測前703-9地號僅設有2732、2725二條通巷地者，張榮吉買
    受重測前703-9地號土地嗣分割為703-88、104、141、142地
    號土地，對照附圖三、四之地籍圖所載，似可見張榮吉有買
    受2732（即703- 842地號)之二米通巷地，且有左側六米計
    劃道路即食品路191巷通行，但張榮吉是否併買受系爭巷道
    ，被上訴人就此既未舉證以明其實，參酌陳振榮買受建地約
    88坪，每坪1,300元，道路預定地及通巷地約13坪，每坪650
    元，而張榮吉買受約116坪建地，每坪1,250元，道路預定地
    及通巷地約16坪，每坪625元，此觀被上訴人提出各該買賣
    契約第1、2條記載自明，即該二人向張阿萬買受土地之範圍
    及價格本有不同，縱張榮吉買受之土地無系爭巷道，即其買
    受該土地之條件較之陳振榮者差，但其在價格上已有彌補，
    上訴人以其差價不符比例，遽謂張榮吉併向張阿萬買受系爭
    巷道通行權，顯有不足。被上訴人依張榮吉前揭買賣契約據
    以證明其向張阿萬買受系爭巷道通行權，並比照援引陳振榮
    買受重測前703-9地號附前後通行2732、2725二條通巷地，
    遽謂其亦向張阿萬買受系爭巷道云云，尚乏所據。
  3.至被上訴人或其前手向張阿萬買受重測前703-9地號後，雖
    分割如附圖四之地籍圖，有新竹市地政事務所96年4月11日
    新地測字第0960002911號函在卷可憑（見原審卷(二)第29頁）
    。惟其乃上訴人或其前手向張阿萬買受重測前703-9地號應
    有部分之略圖交買受人後，買受人如覺得方向不好，可自行
    轉向分割後逕為登記，此經證人張金木、陳振榮陳證甚明（
    見原審卷(二)第190頁、第196頁至第197頁）。雖證人張金木
    另陳證稱當初規劃之略圖即為地籍圖、陳榮振證稱分割時係
    依照買賣位置分割云云（見原審卷(二)第195頁），惟核閱附
    圖四之地籍圖所載703-81至83、703-131至139土地係分割為
    12區塊土地，核與陳振榮原陳證其向張阿萬買受南北向三區
    塊之格局已有不同，此經比對陳振榮買賣契約後附圖至明，
    是附圖四之地籍圖顯非張阿萬當初規劃出售之略圖，張金木
    、陳榮振前揭所證，要與事實不符，不足為採。因此，被上
    訴人依附圖四之地籍圖據以證明其向張阿萬買受系爭巷道云
    云，不足為採。
  4.綜上，被上訴人既不能證明其或前手向張阿萬買受系爭巷道
    通行權，被上訴人依買賣契約第1、2條約定請求確認其就系
    爭巷道有通行權，尚乏所據，不應准許。
  (二)被上訴人是否依時效取得通行地役權？
  1.按依占有事實完成時效而取得通行地役權者，固非不可請求
    地政機關登記為通行地役權人，但不動產所有人尚無協同請
    求登記之義務，其未登記為地役權人，尤不能本於地役權之
    法律關係對土地所有人有所請求（最高法院68年台上字第29
    94號判例意旨參照）。
  2.本件系爭巷道雖可為供公眾通行之巷道，有被上訴人提出照
    片在卷可憑（見原審卷(一)第8頁至第9頁），縱被上訴人主張
    其已依占有事實完成時效而取得通行地役權，固非不可請求
    地政機關登記通行地役權人，但本件被上訴人既未依法請求
    登記為地役權人，揆諸前開說明，自不能本於地役權之法律
    關係，向上訴人主張其已取得地役權，而請求確定其就系爭
    巷道有通行權存在。
  (三)被上訴人乙○是否有民法第789條第1項之通行權？
  1.按因土地一部之讓與或分割，致有不通公路之土地者，不通
    公路土地之所有人，因至公路，僅得通行受讓人或讓與人或
    他分割人之所有地。前項情形，有通行權人，無須支付償金
    ，民法第789條定有明文。
  2.本件張阿萬原有重測前703-9地號土地，經出售予附圖四即
    703-92至98之買受人後，嗣經分割如附圖四所示，核其中乙
    ○前手林炎芳取得其中703-94地號土地，除系爭巷道外，並
    無與外通行之公路，揆諸前揭規定，林炎芳自取得系爭巷道
    通行權，嗣乙○繼受該703-94地號土地，自繼受林炎芳而取
    得系爭巷道通行權，此亦為上訴人所不爭（見本院卷(一)第70
    頁反面、第71頁），上訴人嗣否認被上訴人乙○有袋地通行
    權云云，不足為採。至乙○通行之範圍，固應於通行必要範
    圍內，擇其周圍地損害最少之處所及方法為之，惟被上訴人
    乙○對外各聯絡至食品路177巷、191巷道路，必須通行東西
    向系爭巷道全部，且系爭巷道至多四米寬，而小客車一般車
    寬約為一米七，加上二輛會車之距離，上訴人應容認被上訴
    人乙○通行系爭巷道全部，參諸上訴人亦自陳倘本院認有通
    行權者，其通行範圍為2737地號即系爭巷道全部（見本院卷
    (二)第45頁），是本院認乙○通行權之範圍以系爭巷道全部，
    堪稱合理。
  3.至被上訴人於系爭巷道設置如附圖五之鋼柱及鐵鍊，目的本
    為阻止他人通行，茲被上訴人乙○就系爭巷道既有通行權，
    則乙○依民法第858條準用同法第767條規定，請求上訴人拆
    除該鋼鐵，應予准許。
  (四)上訴人買受系爭巷道是否有權利濫用之情事？
  1.按權利之行使，不得違反公共利益，或以損害他人為主要目
    的。行使權利，履行義務，應依誠實及信用方法，民法第14
    8條定有明文。該所稱權利之行使是否以損害他人為主要目
    的，應就權利人因權利行使所能取得之利益，與他人及國家
    社會因其權利行使所受之損失，比較衡量以定之。倘其權利
    之行使，自己所得利益極少而他人及國家社會所受之損失甚
    大者，非不得視為以損害他人為主要目的，此乃權利社會化
    之基本內涵所必然之解釋。
  2.本件除被上訴人乙○外，被上訴人或其前手就系爭巷道本無
    通行權，已如前述，且被上訴人戊○○就其所有2735地號土
    地對外可通行食品路177巷、被上訴人甲○○就其輾轉取得
    2736地號土地對外可通行食品路177巷、被上訴人己○○○
    就其輾轉取得2738-1地號土地對外可通行食品路191巷、被
    上訴人丁○○就其輾轉取得2740地號土地可通行食品路191
    巷，此經被上訴人自陳在卷（見本院卷(一)第70頁）。而新竹
    市○○路177巷及食品路191巷巷道土地係屬新竹（含香山）
    都市計畫範圍內之道路用地，其現況已供公眾通行使用，有
    新竹市政府96年3月29日府工土字第0960025905號函（原審
    卷(二)第28頁）。是被上訴人所有土地對外既以食品路177巷
    、191巷既成巷道通聯，而被上訴人復未能證明系爭巷道為
    供不特定之公眾通行所必要之既成巷道，縱上訴人嗣後取得
    系爭巷道土地而否准除乙○外之被上訴人通行，既非以損害
    除乙○外之被上訴人為目的，其乃權利之行使，被上訴人主
    張上訴人濫用債之相對性中斷被上訴人或其前手繼與張阿萬
    、張阿萬繼承人間通巷地之通行約定，係違反誠信原則，已
    達權利濫用之程度云云，無足可取。
七、綜上所述，被上訴人依買賣契約第1條、第2條及民法第852
    條、第858條準用同法第767條規定，請求確認被上訴人就系
    爭巷道土地之通行權存在。上訴人應將設置於上開土地兩端
    之H型鋼柱拔除及加掛阻礙被上訴人通行之鐵鍊拆除，除其
    中乙○請求拆除圖五之鋼柱及鐵鍊部分，為有理由，應予准
    許，逾此範圍請求，為無理由，應予駁回。原審就超過上開
    應准許部分，為上訴人敗訴之判決，自有未洽。上訴意旨就
    此部分指摘原判決不當，求予廢棄改判，為有理由。至於上
    開應准許部分，原審判命上訴人拆除，理由雖有不同，惟結
    論並無二致，上訴意旨，就此部分，仍執陳詞，指摘原判決
    不當，求予廢棄，仍應認無理由，應駁回其上訴。至原審駁
    回被上訴人請求確認其就系爭巷道有通行權存在部分，要無
    不合，被上訴人附帶上訴指摘原判決此部分不當，求予廢棄
    改判，亦無理由，應併駁回。再被上訴人乙○追加依民法第
    789條第1項規定請求確認其就系爭巷道通行權存在，為有理
    由，應予准許，爰判決如主文第四項所示。
八、本件事證已明，兩造其餘攻擊防禦方法及未經援用證據，經
    本院審酌後，與本件之結論，不生影響，爰不一一贅述，附
    此敘明。
九、據上論結，本件上訴為一部有理由，一部無理由，附帶上訴
    為無理由，追加之訴為有理由，依民事訴訟法第450條、第
    449條第1項、第2項、第79條但書，判決如主文。
中    華    民    國    97    年    10    月    21    日
                    民事第十一庭
                        審判長法  官  鄭雅萍
                              法  官  詹文馨
                              法  官  蘇芹英
正本係照原本作成。
如不服本判決，應於收受送達後20日內向本院提出上訴書狀，其
未表明上訴理由者，應於提出上訴後20日內向本院補提理由書狀
（均須按他造當事人之人數附繕本）上訴時應提出委任律師或具
有律師資格之人之委任狀；委任有律師資格者，另應附具律師資
格證書及釋明委任人與受任人有民事訴訟法第466條之1第1項但
書或第2項（詳附註）所定關係之釋明文書影本。
中    華    民    國    97    年    10    月    21    日
                              書記官   林初枝
附註：
民事訴訟法第466條之1（第1項、第2項）：
對於第二審判決上訴，上訴人應委任律師為訴訟代理人。但上訴
人或其他法定代理人具有律師資格者，不在此限。
上訴人之配偶、三親等內之血親、二親等內之姻親，或上訴人為
法人、中央或地方機關時，其所屬專任人員具有律師資格並經法
院認為適當者，亦得為第三審訴訟代理人。


司法院資訊處製作；財團法人民間司法改革基金會備份。
